【裁判字號】    98,上訴,212
【裁判日期】    980831
【裁判案由】    偽造文書等
【裁判全文】
臺灣高等法院高雄分院刑事判決         98年度上訴字第212號
上  訴  人  臺灣高雄地方法院檢察署檢察官
上  訴  人
即  被  告  甲○○
選任辯護人  林樹根律師
            洪茂松律師
            邱麗妃律師
上列上訴人等因被告偽造文書等案件，不服臺灣高雄地方法院97
年度訴字第1213號中華民國97年12月30日第一審判決（起訴案號
：臺灣高雄地方法院檢察署97年度偵字第14683 號），提起上訴
，本院判決如下：
    主  文
原判決撤銷。
甲○○共同犯行使偽造私文書罪，處有期徒刑壹年肆月，減為有
期徒刑捌月。如附表所示偽造之印章貳顆及偽造之印文貳枚，均
沒收。
    事  實
一、甲○○與丙○○、丁○○（上開二人另案審理中）基於意圖
    為自己意圖不法所有之犯意聯絡，緣丙○○（另案審理中）
    於民國（下同）94年4 月間，知悉址設苗栗縣竹南鎮○○路
    93之4 號之大鼎建設有限公司（下稱大鼎公司）為符合工程
    投標資格之需要，須取得新臺幣（下同）5 億元之資金證明
    ，認有機可乘，乃意圖為自己不法所有，於94年4 月15日，
    在臺北市中正區臺北火車站前之某咖啡廳，向大鼎公司代表
    之乙○○佯稱可取得5 億元之資金證明予大鼎公司，致乙○○陷於錯誤，與其簽立協議書，約定乙○○應分次給付總額
    350 萬元之對價。當天由乙○○先交付現金10萬元予丙○○
    ，乙○○並於同年4 月18日在臺北市臺北火車站前之某咖啡
    廳交付大鼎公司之存款簿、大小印章與90萬元予丙○○，嗣
    於同年4 月22日，甲○○、丙○○二人在臺北火車站前之某
    咖啡廳，持丁○○所交付之存款餘額證明書一紙予乙○○，
    乙○○再給付現金150 萬元、支票50萬元予甲○○，並約定
    嗣公司存款簿、大小印章返還予大鼎公司後，乙○○再給付
    50 萬 元。惟甲○○於94年4 月30日，以原存款證明書不清
    為由，持丁○○於94年4 月28日在台灣銀行所交付，偽造之
    日期為94年4 月27日、帳號000000000000號、戶名大鼎建設
    有限公司、申請日期94年4 月27日、截止日期94年4 月29日
    、存款餘額為5 億1 千元，上面蓋有推由丁○○於不詳時間
    委託不知情之刻印店成年人所偽造臺灣銀行營業部章戳、陳
    世卿印章之臺灣銀行營業部存款餘額證明書1 紙，及偽造之
    臺灣銀行活期存款存摺影本（帳號：000000000000號）2 本
    予乙○○而行使之，並取回94年4 月22日交付給乙○○之存
    款餘額證明書。復於94年5 月21日後5 月間某日，再交付94
    年5 月21日期，上面蓋有推由丁○○於不詳時間委託不知情
    之刻印店成年人所偽造臺灣銀行營業部章戳、林芳純之印章
    偽造臺灣銀行存款餘額查詢結果之私文書予乙○○而行使之
    ，足以生損害於大鼎公司及臺灣銀行、陳世卿、林芳純。嗣
    乙○○於94年6 月10日經查詢，得知大鼎公司在臺灣銀行並
    無五億元存款，始悉受騙。
二、案經大鼎公司訴請臺灣高雄地方法院檢察署檢察官偵查起訴
    。
    理  由
一、按被告以外之人於審判外之言詞或書面陳述，除法律有規定
    者外，不得作為證據；又被告以外之人於審判外之陳述，雖
    不符刑事訴訟法第159 條之1 至第159 條之4 之規定，而經
    當事人於審判程序同意作為證據，法院審酌該言詞陳述或書
    面陳述作成時之情況，認為適當者，亦得為證據。刑事訴訟
    法第159 條第1 項、第159 條之5 第1 項分別定有明文。經
    查，本判決所引用之各項證據資料，其原屬於傳聞證據部分
    ，檢察官及被告、辯護人均知該等證據為被告以外之人之審
    判外陳述，而同意作為證據（見本院卷第47頁準備程序筆錄
    ），本院審酌上開證據作成時之情況，亦無不當取供等情形
    ，認為以之作為本案之證據亦屬適當，依上開規定有證據能
    力。
二、訊據上訴人即被告甲○○矢口否認有上揭犯行，辯稱：本件
    相關之餘額證明及存摺影本均係丁○○所提供，伊僅係居中
    賺取介紹金主之佣金50萬元。因當時有經過律師公證，伊遂
    相信丁○○。當時伊為避免乙○○做其他用途，就影印1 份
    ，將印章部分劃掉，並要乙○○準備尾款來換取正本，且伊
    向乙○○所拿取之金錢均已返還云云。經查：
(一)、上揭事實，業據證人即告訴人大鼎公司承辦人乙○○於本院
    審理時具結證述綦詳，證稱：「（你是苗栗縣竹南鎮○○路
    93之4 號之「大鼎建設有限公司」的負責人嗎？）不是，我
    是算股東，但這個案子從簽約開始到最後都是我在負責。」
    、「因為這個開發案是我在處理的，當時我們要標一個眷村
    改建的工程，都是我在處理，因為工程比較大，就必須要資
    格標跟價格標，…」、「我是經過臺北1 個朋友介紹我去認
    識丙○○，剛開始都是我和丙○○接觸，也是我單獨跟丙○○簽約，就是94年4 月15日在臺北火車站對面的咖啡廳簽的
    ，剛開始他是說後面有臺灣銀行的經理有夠力，可以幫我們
    做這個證明，所以我就拿100 萬元訂（定）金給他。」、「
    （總共要多少錢給他？）總共要350 萬元，我簽約時給了他
    10萬元，後來陸陸續續湊了100 萬元的訂（定）金給他，我
    們是15日簽約，後來22日他就帶了甲○○出來，這是我第1
    次和甲○○見面，我就把150 萬元的現金及50萬元的支票親
    自拿給甲○○，甲○○就拿證二的資金證明給我，後來經過
    幾天，甲○○說那個資金證明不太清楚，所以要換1 份，約
    4 月30日左右，他又把22日那張換回去，22日是第1 份，30
    日是證二這一份，27日沒有，他是後來被我遇到後，他才說
    他跟丁○○是27日簽約的，又拿了2 份合約書給我看的。」
    、「（94年4 月22日你有沒有跟甲○○見面？）有，所以錢
    才他簽收走的，可以問他是不是我錢當面交給他的。」、「
    （94年4 月18日你到臺北火車站前某咖啡廳，你交付了大鼎
    公司的存款簿、大小印章及90萬元，你是交給了誰？）包括
    訂（定）金10萬元共100 萬元，我都是交給丙○○。」、「
    （當時甲○○有沒有在場？）沒有…」、「後來他還我的就
    是證六的150 萬元，還有支票的50萬元。」、「（還有多少
    錢沒還你？）還有100 萬元，之前在地院時，丙○○也說他
    100 萬元是拿給甲○○的，甲○○也說對，所以所有的錢都
    是甲○○拿去的，但都是丙○○簽收的，也是丙○○跟我簽
    約的，甲○○都不留痕跡的。」等語（見本院98年4 月3 日
    審判筆錄）。證人丁○○於本院審理時證稱：伊於94年4 月
    28日，在台北臺灣銀行總行的營業大廳，交給甲○○1 個是
    存摺正面、1 個是反面、另1 個是存款餘額證明，這是1 式
    3 張等情（見本院98年4 月3 日審判筆錄）。並有協議書1
    紙（見偵查卷第6 頁）、偽造之臺灣銀行存摺正、反封面及
    內頁影本2 紙（戶名：大鼎建設有限公司；帳號：00000000
    0000；存摺餘額5 億1 千元。見偵查卷第7 頁）、偽造之臺
    灣銀行營業部存款餘額證明書2 紙（見偵查卷第8 頁、第10
    0 頁）、存摺交易往來明細查詢（見偵查卷第9 頁）、合約
    1 份（見偵查卷第94至95頁）在卷可按；又大鼎公司於94年
    4 月1 日在臺灣銀行開立上開帳戶後，至95年2 月24日銷戶
    止，帳號內自始僅有1,000 元之存款餘額，從無存入或轉入
    5 億元之紀錄，亦有卷附臺灣銀行營業部95年8 月28日營一
    存密字第09500078631 號函及所附大鼎公司交易往來明細資
    料1 份（見偵查卷第46至47頁）、臺灣銀行營業部96年2 月
    13日營存密字第09600014941 號函及所附大鼎公司交易明細
    資料1 份（見偵查卷第122 至123 頁）可佐，足認被告甲○○明知丁○○所提供之存款證明及存摺影本係偽造，自始即
    無5 億元之資金，仍持之向乙○○行使，使乙○○以為被告
    甲○○確實可提供資金證明而陷於錯誤，交付現金與支票與
    被告甲○○。
(二)、被告甲○○雖否認94年4 月22日有收取乙○○150 萬元及票
    50萬元之支票1 張。惟查，此部分事實，已據證人乙○○提
    出於協議書右上角補記：「1.正本資金證明、與存摺內外頁
    彩印已收訖。2.星期一交存摺正本與大小章。3.甲方（按指
    大鼎公司）付壹佰伍拾萬元現金。4.伍拾萬元支票票號：國
    泰世華銀行137715號、94、6 ／30日。4 ／22」（詳本院證
    物袋協議書）；而證人丙○○於本院審理時證稱：伊有在上
    開協議書右上角之補記事項蓋上紅色指印等情在卷（見本院
    卷第229 頁），足見被告與丙○○確有於94年4 月22日收取
    大鼎公司由乙○○所交付現金150 萬元及50萬元支票，被告
    及丙○○並有交付乙○○資金證明之情事，被告所辯不足採
    。惟上開補記事項所載之「正本資金證明」，因未扣案，而
    據證人乙○○證稱該「正本資金證明」，被告等人以該證明
    書不清為由收回，換回上開94年4 月27日期之偽造存款餘額
    證明書，致被告94年4 月22日所交付於乙○○之「正本資金
    證明」之內容無從得知，不能證明係屬偽造，併此敘明。
(三)、綜上所述，本件事證明確，被告與丙○○、丁○○等人有上
    開共同偽造私文書及詐欺取財之犯行，洵堪認定，應依法論
    科。
三、論罪部分
（一）新舊法比較問題：
    刑法業於94年2 月2 日經總統以華總一義字第09400014901
    號令修正公布，並於95年7 月1 日施行，參酌最高法院95年
    5 月23日刑事庭第8 次會議決議，修正後刑法第2 條第1 項
    之規定，係規範行為後法律變更所生新舊法律比較適用之準
    據法，於修正後刑法施行後，應適用修正後刑法第2 條第1
    項之規定，為「從舊從輕」之比較。另於比較時應就罪刑有
    關之共犯、未遂犯、想像競合犯、牽連犯、連續犯、結合犯
    ，以及累犯加重、自首減輕暨其他法定加減原因（如身分加
    減）與加減比例等一切情形，本於統一性及整體性原則，綜
    其全部罪刑之結果而為比較。本院審酌：
 1. 刑法第28條共犯，修正施行前規定「二人以上共同實施犯罪
    之行為者，皆為正犯」，修正施行後規定「二人以上共同實
    行犯罪之行為者，皆為正犯」，將舊法之「實施」修正為「
    實行」。原實施之概念，包含陰謀、預備、著手及實行等階
    段之行為，修正後僅共同實行犯罪行為始成立共同正犯，是
    新法共同正犯之範圍已有限縮，排除陰謀犯、預備犯之共同
    正犯，新舊法就共同正犯之範圍既因此有所變動，自屬犯罪
    後法律有所變更，而非純屬文字修正，應有新舊法比較適用
    之問題（最高法院96年度台上字第934 號、第3773號判決）
    ，比較新舊法，以新法對行為人有利。
 2. 刑法修正前具有刑法第55條牽連之關係者，從一重處斷，然
    修正後之刑法業已刪除第55條牽連犯之規定，則被告所犯數
    罪即應依修正後之數罪併罰之規定分論併罰。此刪除雖非犯
    罪構成要件之變更，但顯已影響行為人刑罰之法律效果，自
    屬法律有變更，仍應比較新舊法之規定。是比較結果，修正
    後之規定並非較有利於行為人。
 3. 關於罰金刑部分，刑法分則編各罪所定罰金之貨幣單位原為
    銀元，且依修正前刑法第33條第5 款規定，罰金刑為1 銀元
    以上，而有關罰金倍數之調整及銀元與新臺幣之折算標準，
    則定有「罰金罰鍰提高標準條例」及「現行法規所定貨幣單
    位折算新臺幣條例」，除罰金以1 銀元折算3 元新臺幣外，
    並將72年6 月26日以前修正之刑法部分條文罰金數額提高2
    至10倍，其後修正者則不再提高倍數；嗣修正後刑法第33條
    第5 款則將罰金刑提高為新臺幣1 千元以上，並以百元計算
    之，且因刑法第33條第5 款所定罰金貨幣單位既已改為新臺
    幣，刑法分則編各罪所定罰金之貨幣單位亦應配合修正為新
    臺幣，且考量刑法修正施行後，不再適用「現行法規所定貨
    幣單位折算新臺幣條例」，為使刑法分則編各罪所定罰金之
    最高數額與刑法修正前趨於一致，爰增訂刑法施行法第1 條
    之1 規定，將刑法分則編各罪所定罰金之貨幣單位均改為新
    臺幣，並將72年6 月26日以前修正之刑法部分條文罰金數額
    提高為30倍，其後修正者則提高為3 倍。是以刑法分則編各
    罪所定罰金刑之最高數額，於上開規定修正後仍屬一致，並
    無不同；但其罰金刑之最低數額，修正前1 銀元以上之規定
    ，經配合修正前罰金罰鍰提高標準條例第1 條規定，就其原
    定數額得提高為2 倍至10倍，再經折算，即為新臺幣3 元，
    因修正後已提高為新臺幣1 千元以上，以修正前規定較有利
    於被告。
 4. 經綜合上述全部罪刑比較結果，被告行為後之法律均無較有
    利被告之情形，故本件應依刑法第2 條第1 項前段適用刑法
    修正前之規定。
(二)、核被告甲○○所為，係犯刑法第216 條、第210 條之行使偽
    造私文書罪，及同法第339 條第1 項之詐欺取財罪。按共同
    正犯之成立，祇須具有犯意之聯絡，行為之分擔，既不問犯
    罪動機起於何人，亦不必每一階段犯行，均經參與（最高法
    院34年上字第862 號判例參照）。被告就上開犯行，其與丁○○、丙○○間，有犯意聯絡及行為分擔，為共同正犯。其
    偽造私文書之低度行為為行使偽造文書之高度行為所吸收；
    偽造印章蓋用偽造印文於上開私文書上，為偽造私文書行為
    之一部，均不另論罪。又被告等人利用不知情之刻印店成年
    人偽造印章，為間接正犯。被告所犯行使偽造私文書及詐欺
    取財犯行間，有方法目的之關係，應依修正前刑法第55條牽
    連犯之規定，從一重之行使偽造私文書罪處斷。又被告係共
    同以偽造之存款證明及存摺影本向大鼎公司詐取財物，並彼
    此約定分期給付價金及相關文件，是本件大鼎公司雖由乙○○多次交付財物，但由犯罪過程觀之，皆係為達成一個詐欺
    目的行為之各個階段，應僅論以一罪，公訴人認係舊法之連
    續犯，容有誤會。又公訴人認被告於94年4 月22日，係與丙○○共持偽造存款餘額證明予乙○○云云，惟有如上述，並
    無證據證明上開被告予94年4 月22日交予乙○○之「資金證
    明」係屬偽造，但被告被訴此部分犯行與本案判決有罪部分
    ，有實質上一罪（偽造私文書部分）或裁判上一罪（詐欺取
    財部分）關係，故此部分不另為無罪之諭知。
四、原審論處被告罪刑，固非無見；惟查：(一)被告與丙○○、丁○○共同以偽造之存款證明詐欺取財之犯行，詐欺得手300
    萬元，惡性非輕，事後固有返還150 萬元及支票50萬元，但
    共犯丁○○並未返還給付告訴人100 萬元，而被告明知告訴
    人需存款證明，係要參與投標眷村改建工程，且於協議書第
    2 條亦載明被告如有不法，並應賠償告訴人之損失，被告非
    但未全部返還詐欺所得款項，且未賠償告訴人損失，原審僅
    量處被告有期徒刑1 年，並依96年罪犯減刑條例減刑，尚嫌
    輕縱；(二)有如上述，94年4 月18日在臺北火車站前之某咖啡
    廳，乙○○交付大鼎公司之存款簿、大小印章與90萬元予丙○○時，被告甲○○並未在場，原判決認定被告甲○○當時
    在場（見原判決第1 面倒數第二行），與事實不合，容有未
    恰；(三)被告甲○○係於94年4 月30日以原存款證明書不清為
    由，持另張由丁○○於94年4 月28日在臺灣銀行所交付、偽
    造之日期為94年4 月27日、帳號000000000000號、戶名大鼎
    建設有限公司、申請日期94年4 月27日、截止日期94年4 月
    29日、存款餘額為5 億1 千元之臺灣銀行營業部存款餘額證
    明書1 紙，及偽造之臺灣銀行活期存款存摺影本2 紙予乙○○，並取回94年4 月22日交付給乙○○之「資金證明」之事
    實，業經證人乙○○於本院審理時證述在卷；原判決認定甲○○於94年4 月27日以原存款證明書不清為由，持另張由丁○○所交付、偽造之日期為94年4 月27日、帳號0000000000
    00號、戶名大鼎建設有限公司、申請日期94年4 月27日、截
    止日期94年4 月29日、存款餘額為5 億1 千元之臺灣銀行營
    業部存款餘額證明書1 紙，及偽造之臺灣銀行活期存款存摺
    影本2 紙予乙○○，並取回94年4 月22日交付給乙○○之存
    款餘額證明書等語，亦與事實未盡符合。被告否認全部犯罪
    ，檢察官認被告應成立連續偽造私文書，雖均不足，但檢察
    官以上開(一)所述，認原審量刑過輕，則為有理由，且原判決
    併有上開(二)、(三)可議之處，自無可維持，應將原判決撤銷改
    判。爰審酌被告不思以正當方法賺取財物，反與丁○○等人
    基於詐欺之故意，以偽造之存款證明及存摺影本向被害人即
    大鼎公司詐取財物，且犯後矢口否認犯行，態度非佳，及其
    所詐取之財物價值非微，雖已返還被害人部分財物，但尚有
    100 萬元未還（共犯丁○○雖陳稱已全部返還，但為乙○○
    所否認，丁○○及被告又無法提出已全部返還之憑據。見本
    院卷第213 頁反面）等一切情狀，量處如主文第2 項所示之
    宣告刑。又被告犯罪時間係在中華民國九十六年罪犯減刑條
    例所定減刑基準日96年4 月24之前，且合於減刑規定，爰依
    該條例第2 條第1 項第3 款規定，減其宣告刑刑期二分之一
    ，即減為有期徒刑8 月。如附表所示之偽造印章2 顆及偽造
    之印文2 枚，雖未扣案，但不能證明已滅失，均依刑法第21
    9 條宣告沒收。至於上開偽造私文書上之臺灣銀行營業部(一)
    之章戳（見他卷第8 頁、第100 頁），與刑法第219 條所定
    之印章、印文不同，不得適用219 條作為沒收之依據；又上
    開偽造之私文書，被告既已交付大鼎公司之乙○○，已據乙○○證述在卷，則該等文書，雖係被告供犯罪所用之物，但
    已非被告或共犯所有，無從依刑法第38條第1 項第2 款宣告
    沒收。
據上論結，應依刑事訴訟法第369 條第1 項前段、第364 條、第
299 條第1 項前段，刑法第2 條第1 項、修正前刑法第28條、第
55條，刑法第216 條、第210 條、第339 條第1 項、第219 條，
中華民國九十六年罪犯減刑條例第2 條第1 項第3 款、第7 條，
判決如主文。
本案經檢察官蔡國禎到庭執行職務。
中    華    民    國    98    年    8     月    31    日
              刑事第六庭    審判長法  官  王憲義
                                  法  官  張盛喜
                                  法  官  邱永貴
以上正本證明與原本無異。
如不服本判決應於收受本判決後10日內向本院提出上訴書狀，其
未敘述上訴理由者，並得於提起上訴後10日內向本院補提理由書
狀（均須按他造當事人之人數附繕本）「切勿逕送上級法院」。
中    華    民    國    98    年    8     月    31    日
                                  書記官  蔡佳君
附錄本件判決論罪科刑法條：
中華民國刑法第210條
（偽造變造私文書罪）
偽造、變造私文書，足以生損害於公眾或他人者，處 5 年以下有
期徒刑。
中華民國刑法第216條
（行使偽造變造或登載不實之文書罪）
行使第 210 條至第 215 條之文書者，依偽造、變造文書或登載
不實事項或使登載不實事項之規定處斷。
中華民國刑法第339條第1項
（普通詐欺罪）
意圖為自己或第三人不法之所有，以詐術使人將本人或第三人之
物交付者，處5 年以下有期徒刑、拘役或科或併科1 千元以下罰
金。
附表：
一、偽造之陳世卿印章1 顆及偽造臺灣銀行營業部存款餘額證明
    書上偽造之陳世卿之印文1 枚（見95年度他卷第5755號卷第
    8 頁）。
二、偽造之林芳純印章1 顆及偽造臺灣銀行存款餘額查詢結果文
    書上林芳純之印文1 枚（見95年度他卷第5755號卷第100 頁
    ）。


司法院資訊處製作；財團法人民間司法改革基金會備份。
